臺灣高等法院臺中分院刑事判決　　　　94年度上訴字第1166號
上　訴　人　臺灣彰化地方法院檢察署檢察官
被　　　告　甲○○
選任辯護人　柯開運律師
上列上訴人因被告誣告案件，不服臺灣彰化地方法院93年度訴字
第1588號中華民國94年4月1日第一審判決（起訴案號：臺灣彰化
地方法院檢察署93年度偵字第5802號），提起上訴，本院判決如
下：
    主  文
上訴駁回。
    理  由
一、檢察官起訴意旨略以：甲○○明知其於民國90年 1月間參加
    以乙○○為會首，王志崇、王志榮、何金源等人為會員，連
    同會首共計40人次之民間互助會，並約定每會新臺幣（下同
    ）三萬元，利息外計（即以投標者標得之利息加上三萬元作
    為已得標者每月繳交會首之金額），每月15日開標，自90年
    1月15日起會迄93年3月15日止，而其於同年 6月15日以利息
    五千七百元得標並取得一百十五萬八千二百元合會金後，即
    未曾向會首乙○○繳交每月三萬五千七百元之已得標會員會
    款，至92年 2月止共積欠乙○○七十一萬四千元等情均為事
    實，竟於乙○○向法院提起民事訴訟，經判決乙○○勝訴確
    定後，為規避該筆債務，而意圖使王志崇、何金源、洪秋祝
    及乙○○受刑事處分，捏造並未參加該民間互助會之事實，
    於92年 9月23日委託不知情之柯開運律師，具狀誣指：「乙
    ○○於臺灣彰化地方法院彰化簡易庭92年度彰簡字第 102號
    民事案件審理過程中，帶同王志崇、何金源到庭，並教唆王
    志崇、何志源二人於具結後就該重要關係事項為偽證，致承
    審法官陷於錯誤，而判決甲○○應給付會款及利息，案經甲
    ○○提起上訴後，於該院92年度簡上字第49號民事案件準備
    程序中，乙○○又帶同洪秋祝到庭，並教唆洪秋祝於具結後
    就該重要關係事項為偽證，使合議庭法官陷於錯誤，判決駁
    回甲○○之上訴等情節，故王志崇、何金源、洪秋祝涉有偽
    證罪，另乙○○則涉有詐欺得利罪及教唆偽證罪嫌」等語，
    向臺灣彰化地方法院檢察署檢察官提出刑事告發及告訴，致
    該管檢察官林裕斌公務員以92年度他字第2201號及93年度偵
    字第3677號案件，將王志崇、何金源、洪秋祝以涉嫌偽證罪
    ，及乙○○以涉嫌詐欺得利、教唆偽證罪分別列為被告而進
    行刑事偵查程序。上開案件經檢察官為不起訴處分後，甲○
    ○聲請再議，仍遭駁回再議確定，因認被告甲○○涉有刑法
    第一百六十九條第一項之誣告罪嫌等語。
二、本件檢察官認被告甲○○涉有上揭犯行，係以：(1)被告曾參
    加90年1月間由乙○○發起之民間互助會，並於同年6月15日
    得標取得合會金乙情，業經證人林阿枝、林準於臺灣彰化地
    方法院檢察署92年度他字第2201號及93年度偵字第3677號案
    件偵查中到庭結證，互核大致相符，另證人即該互助會會員
    柯林彩亦結證：伊去看開標時曾看到甲○○去標會，而甲○
    ○得標那一次伊亦有看到等語，又證人王志崇、何金源及洪
    秋祝亦一致證稱被告確實有參加該合會，亦與先前於上揭民
    事審理程序中所為之證述情節相符；(2)被告參加乙○○所發
    起之合會及標得90年 6月之會款乙情，迭經臺灣彰化地方法
    院於該院92年度彰簡字第 106號、92年度簡上字第49號民事
    判決，及臺灣彰化地方法院檢察署於92年度他字第2201號、
    93年度偵字第5802號、臺灣高等法院臺中分院檢察署93年上
    聲議字第1059號等案件認定屬實；(3)被告參加林阿枝之夫洪
    進尚為會首之合會，洪進尚有一百多萬會款未清償被告一事
    ，乃係被告與洪進尚之糾紛，與本件蘇順溪為會首之合會無
    涉，且益證被告企圖將兩件合會債務相互牽連，在將蘇順溪
    之合會標走後，冀以洪進尚積欠被告合會金為藉口，拒絕給
    付蘇順溪之得標會員會錢，進而捏造並未參加合會乙情為誣
    告之犯行；(4)證人王志崇、何金源、洪秋祝等人先前於民事
    審理程序所為證言縱有不一致之處，惟被告是否參加以乙○
    ○為會首之合會及標得合會金，既為上開多數證人共同之記
    憶情節，應堪認為屬實，反觀被告對於參加合會及標得會款
    乙節乃被告親身經歷之事，自無從推諉不知或忘記，是以尚
    不得因上開證人證詞稍有不一，即解除被告誣告他人偽證之
    犯行等節為其主要論據。
三、訊據被告堅決否認有何誣告犯行，辯稱：伊確實並未參加乙
    ○○為會首之互助會，亦未託林阿枝轉交會錢，更未去投標
    及拿到合會金，而林準與乙○○是夫妻，林準與林阿枝是姐
    妹，洪秋祝則是乙○○之大嫂，他們均有親屬關係，所言並
    不實在，況且當時林阿枝之夫洪進尚仍有積欠伊合會會錢，
    伊不可能再拿錢給林阿枝去繳會錢，林阿枝等人所為證詞並
    不實在，伊並無誣告之犯行等語。
四、本院判斷：
    按犯罪事實應依證據認定之，無證據不得認定犯罪事實；不
    能證明被告犯罪者，應諭知無罪之判決，刑事訴訟法第一百
    五十四條第二項、第三百零一條第一項分別定有明文。又事
    實之認定，應憑證據，如未能發現相當證據，或證據不足以
    證明，自不能以推測或擬制之方法，以為裁判基礎。再認定
    犯罪事實所憑之證據，雖不以直接證據為限，間接證據亦包
    括在內，然而無論直接或間接證據，其為訴訟上之證明，均
    須達於通常一般之人均不致於有所懷疑，而得確信其為真實
    之程度，始得據為有罪之認定，最高法院著有40年台上字第
    86號、76年台上字第4986號判例可資參照。再者，刑法上誣
    告罪之成立，以犯人明知所訴虛偽為構成要件，即以意圖使
    他人受刑事處分或懲戒處分，而為虛偽之告訴、告發、報告
    者為要件，所謂虛偽係指明知無此事實故意捏造而言，如若
    出於誤信、誤解、誤認或懷疑有此事實，或對於其事實張大
    其詞，或資為其訟爭上之攻擊或防禦方法，或其目的在求判
    明是非曲直者，固均不得指為虛偽，即其所申告之事實，並
    非完全出於憑空捏造或尚非全然無因，只以所訴事實，不能
    積極證明為虛偽，或因證據不充分，致被誣人不受追訴處罰
    者，仍不得謂成立誣告罪。經查：
  (一)被告於92年 9月23日委託柯開運律師，向臺灣彰化地方法院
    檢察署檢察官告訴及告發王志崇、何金源、洪秋祝等人涉嫌
    偽證罪，及乙○○涉嫌詐欺得利、教唆偽證罪乙案，固經臺
    灣彰化地方法院檢察署以王志崇、何金源、洪秋祝、乙○○
    等人罪嫌不足，而以93年度偵字第3677號為不起訴處分，並
    經臺灣高等法院臺中分院檢察署以93年上聲議字第1059號再
    議駁回確定。惟證人王志崇、何金源二人於臺灣彰化地方法
    院92年度彰簡字第106 號民事案件，及該案上訴後之92年度
    簡上字第49號民事案件中，先後到庭具結作證，彼等所證內
    容確有先後不一致之情形，且係該案關鍵之重點，茲分述如
    下：證人王志崇於該案簡易庭92年3月9日言詞辯論中係證
    述：「我有參加原告的會。我已經標走一會，每會三萬元，
    採外標，我是在91年 4月標走的。系爭互助會被告有參加，
    因為會首起會時就有被告的名字。開標都是聚在會首家中，
    我未曾於被告出現在會首家中標過會。被告標到會時，我知
    道，因為我拿錢去會首家，大約是在90年底，是以五千七百
    元標走的」等語，嗣於該案上訴審之92年6月3日準備程序中
    卻證稱：「我有參加兩會，一會死會，一會活會，我是在91
    年 4月份標的，過了幾個月會就停了，會是被上訴人（即乙
    ○○）夫妻邀我的，上訴人（即被告）我不認識，我看過上
    訴人，都是在標會時看到的，是約在第四、五會時我才對上
    訴人有印象，第六會時我沒去，上訴人在第四、五會時也有
    投標但沒得標，當時他們夫妻一起來的，上訴人得標那次我
    沒到場，所以我不清楚，得標後通常在三天內會首會將錢交
    給我們，都是現金，會首不要求開收據及請得標的會員簽發
    本票」等語，其就是否有與被告一同在會首家中標過會，及
    是否有親眼看見被告得標之情形，前後所述並不一致。證
    人何金源於該案簡易庭92年3月9日言詞辯論中係證稱：「我
　  有參加原告的互助會，我是活會，我每月都有去會首處標會
    ，被告與被告訴訟代理人都有去，被告是在去年六月時標走
    的，我有看到被告與被告訴訟代理人有拿走會款」等語，惟
    嗣於該案上訴審之92年6月3日準備程序中卻改稱：「我只跟
    一會，我是活會，上訴人我並不認識，會單上面有他名字，
    他有來投標三次，第四、五會他有來投標，第六會他得標，
    這三次上訴人夫妻都有到場，上訴人得標後，會首有無交得
    標款我不清楚，會已經停了」等語，其對於是否有親眼看見
    會首將得標款交予被告此重要爭點，前後所述顯然不一致。
  (二)證人林準確為上開合會會首乙○○之妻，而洪秋祝則為會首
    乙○○之大嫂，業據彼等供明在卷，渠等乃有親密關係之親
    屬，難免有偏袒一方之虞，況觀諸證人洪秋祝與林準於前揭
    民事案件中之證詞內容，確實有不相吻合之處，證人洪秋祝
    於上開民事案件之92年6月3日準備程序中係證稱：「我是被
    上訴人的鄰居，我不認識上訴人，但兩年前約中午以後在被
    上訴人的店裡看過上訴人夫妻在算會錢，他們是從一個信封
    、一個信封裡面把錢拿出來算。當時我是去買東西，他們已
    經在算錢了，當時是上訴人夫妻、林準和我在場，乙○○沒
    在場，我只看到現金，我有問林準他們是什麼人，林準跟我
    說他們在算會錢」等語，惟證人林準於同日之準備程序卻證
    稱：「交得標款給上訴人時，當時我先生剛從鹿港回來，洪
    秋祝剛好過來買飲料，買了坐在店裡面喝，還有上訴人夫妻
    兩位在場，當時他們二人是開車過來，後來是洪秋祝先走，
    當時他都沒說話，只是看了一下，當時我也沒告訴他，我在
    算會錢」等語，則就所稱給付得標會款當天林準有無與洪秋
    祝談論在算會錢，二位證人之證詞亦有相當差異。
  (三)再證人林準於上開民事案件之92年 6月17日準備程序中又證
    稱：「‧‧‧會單也是請林阿枝轉交，林阿枝轉交會單時，
    上訴人請林阿枝轉交第一會的會錢，第二、三會也是上訴人
    請林阿枝轉交給我的，林阿枝不知道得標款交付的情形，上
    訴人得標以後第二天，我未交得標款時，曾經打電話給林阿
    枝，林阿枝說這會是上訴人跟的，他得標的話，錢就要算給
    人家」等語，而證人林阿枝於同日之準備程序中乃證述：「
    ‧‧‧我介紹他們入會，我替他們收三次會錢，後來他們自
    己處理的，會單是我交給他們的，後來有無得標，我不知道
    ，之後我都不知道了，上訴人標後沒繳死會錢，被上訴人就
    指責我，上訴人得標時，沒有人告訴我」等語，則上開證人
    就林阿枝是否知悉被告得標、被告是否有請林阿枝轉交會錢
    、有無討論被告得標後應如何處理等節，所述亦不相同。雖
    人之記憶難以涵蓋事情經過之全部細節，經過時間洗滌及日
    常生活之經驗覆蓋、堆積與錯置，就事件原貌之所有枝微細
    節通常難以回憶查究，依本件證人王志崇、何金源對於90年
    6 月間標會及給付會款之事實經過描述，二人均能特別記憶
    係在第四會、第五會投標時見過被告參加投標，而非其他會
    期見過被告已顯異常，二人卻對於是否有與被告一同在會首
    家中標過會、有無親眼看見被告得標情形及是否有親眼看見
    會首乙○○將得標會款交付予被告等情之證述，先後有如
    上述之極大差異性其二人證詞之可信度即有可疑；另證人林
    準、洪秋祝及林阿枝等人就被告參與合會及得標後給付合會
    款之經過所證內容亦有互相矛盾不符之處。況且林阿枝之夫
    洪進尚於本件合會前有另積欠被告其他互助會會款乙節，確
    經臺灣彰化地方法院以92年度彰簡字第 466號民事判決在案
    ，業經原審核閱該案卷宗無訛，告訴人乙○○對於此情亦不
    爭執，是被告所稱：林阿枝之夫洪進尚仍有積欠伊互助會會
    款，而林阿枝與乙○○等人有親屬關係，伊又不認識乙○○
    ，不可能去跟乙○○之合會，更不會託林阿枝轉交會款等語
    ，尚無違常情，況參諸上開證人林準所述，可知本件合會會
    單並未直接交予被告，且多次會款均由林阿枝所交付，又於
    得款後，林準竟非與被告聯繫，反而聯絡林阿枝應如何處理
    ，顯見被告上開所辯並非無據。從而，被告因證人王志崇、
    何金源先後所證內容，就重要爭點有南轅北轍之差異，及證
    人洪秋祝所證述內容與其他證人即林準所述內容相當不一致
    ，且證人洪秋祝乃乙○○之大嫂，其餘證人林準為乙○○之
    妻，林阿枝又為林準之姐姐，渠等證人有相當親密之關係，
    認為證人所言不實在，因而懷疑王志崇、何金源、洪秋祝等
    人有偽證嫌疑，及乙○○有詐欺得利、教唆偽證嫌疑，在請
    教律師後決定對渠等提出告訴及告發，尚非全然無據之虛偽
    杜撰，自難遽以王志崇、何金源、洪秋祝、乙○○等人所涉
    偽證、詐欺得利乙案因罪證不足經檢察官不起訴處分確定，
    即逕以反論認被告有誣告之意圖。
  (四)綜合以上情節觀之，被告以前揭事實為合理之懷疑，而對王
    志崇、何金源、洪秋祝、乙○○等人提出告訴及告發，縱有
    誤會，亦無證據足認係屬「故意」捏詞誣陷，本件尚查無積
    極證據足以證明被告主觀上確有誣告之犯意，檢察官所舉之
    證據既未達於通常一般之人均不致於有所懷疑而得確信其為
    真實之程度，揆諸前揭說明，基於罪疑唯輕之原則，既不能
    證明被告犯罪，自應諭知被告無罪。原審經過詳查，以被告
    犯罪不能證明，因而為無罪之諭知，經核並無違誤，告訴人
    陳請檢察官上訴意旨，仍執前情指摘原判決不當，為無理由
    ，應予駁回其上訴。
五、適用的法律：刑事訴訟法第三百六十八條。
中　　華　　民　　國　　94　　年　　7 　　月 　26　 　日
            刑事第九庭  審判長法  官  陳  筱  珮
                              法  官  趙　春　碧
                              法  官  張  國  忠
上列正本證明與原本無異。
如不服本判決應於收受送達後十日內向本院提出上訴書狀，其未
敘述上訴之理由者並得於提起上訴後十日內向本院補提理由書（
均須按他造當事人之人數附繕本）。
                              書記官  林  玉  惠
中　　華　　民　　國　　94　　年　　7　　月　27 　　　日
                                                      Ａ
